【裁判字號】    98,訴,778
【裁判日期】    980930
【裁判案由】    給付補助款
【裁判全文】
臺灣臺北地方法院民事判決               98年度訴字第778號
原      告  台松電器販賣股份有限公司
法定代理人  丙○○
訴訟代理人  陳和貴律師
            馮馨儀律師
            蘇芳儀律師
被      告  隆積機電工程有限公司
被      告  隆豐營造股份有限公司
共      同
法定代理人  乙○○
共      同
訴訟代理人  謝佳伯律師
複  代理人  張斐雯律師
上列當事人間給付補助款事件，本院於民國98年9 月16日言詞辯
論終結，判決如下：
    主      文
原告之訴及其假執行之聲請均駁回。
訴訟費用由原告負擔。
    事實及理由
壹、程序方面：
    按訴之預備合併，有客觀預備合併與主觀預備合併之分，主
    觀預備合併並有原告多數與被告多數之類型，其在學說及實
    務上，固因具體個案之不同，各按其性質而持肯定說與否定
    說互見，惟在無礙於對造防禦而生訴訟不安定或在對造甘受
    此「攻防對象擴散」之不利益情形時，為求訴訟之經濟、防
    止裁判矛盾、發見真實、擴大解決紛爭、避免訴訟延滯及程
    序法上之紛爭一次解決，並從訴訟為集團之現象，暨主觀預
    備合併本質上乃法院就原告先、備位之訴定其審判順序及基
    於辯論主義之精神以觀，自非不得合併提起。查本件原告雖
    先位之訴依債務不履行法律關係，請求被告隆積機電工程有
    限公司（下稱隆積公司）賠償原告「新竹市稅務大樓新建工
    程」（下稱系爭Ｂ工程）合約金額與「工程承攬協議書」（
    下稱系爭協議）所定金額之差額新臺幣（下同）535萬5,000
    元；另於備位之訴依原告與被告隆豐營造股份有限公司（下
    稱隆豐公司）簽訂之補助金合約（下稱系爭合約），請求被
    告隆豐公司給付原告補助款535萬5,000元，即有提起主觀預
    備合併之訴情形。惟其先、備位之訴均為請求系爭工程合約
    金額與系爭協議書所定金額之差額535萬5,000元，且被告隆
    豐公司與隆積公司法人格雖各別，但該二公司法定代理人同
    一，而相關訴訟資料亦得相互援用，自無礙於被告防禦而有
    訴訟不安定之情，故本院為求訴訟之經濟、防止裁判矛盾、
    發見真實、擴大解決紛爭、避免訴訟延滯及程序法上之紛爭
    一次解決，並從訴訟為集團之現象，暨主觀預備合併本質上
    乃法院就原告先、備位之訴定其審判順序及基於辯論主義之
    精神，認原告可提起本件主觀預備合併之訴，先予敘明。
貳、實體方面：
一、原告主張：訴外人即原告前營業處長郭海永經由訴外人張運
    財、黃敏榮介紹下，結識訴外人即被告隆豐公司常務董事王
    榮崑，因適逢相關工程案件招標，雙方乃洽談承接工程相關
    事宜。被告隆豐公司王榮崑提出雙方可共同承攬「新竹國稅
    局之空調工程」（下稱系爭Ａ工程），由被告隆豐公司陳聖
    皇提供明細供原告估價，原告原估價為1,050 萬元，經議價
    後，原告降為以950 萬元承攬，且雙方簽訂系爭協議書，由
    被告隆豐公司及隆積公司（該二公司為關係企業，且法定代
    理人與地址均相同）引導以該金額為條件簽訂合約，最後簽
    約實際金額為1,214萬5,800元，超出原定金額共計264萬5,8
    00元。其後，雙方又洽談系爭Ｂ工程之引薦事宜，仍由被告
    隆豐公司陳聖皇提供工程明細供原告估價，雙方議訂以7,80
    0萬元為簽訂合約金額，然最後引導實際簽約金額為6,999萬
    6,000元，短差金額800萬4,000 元。故被告隆豐公司同意就
    上開差額800萬4,000元補助原告，雙方就補助金協議訂有合
    約書（下稱系爭合約），約定若被告隆豐公司依約補助原告
    短少之800萬元，原告願就系爭Ａ工程之簽約金差額264萬5,
    800 元（補助金協議內容中，百位數不計，故載264萬5,000
    元）退還被告隆豐公司，並就補助金800 萬元與264萬5,000
    元互為抵銷後，被告隆豐公司或隆積公司尚應給付原告535
    萬5,000 元，且於系爭Ｂ工程完工時，一次給付予原告。詎
    料，系爭Ｂ工程於民國95年7 月26日已全部完工，經原告屢
    請求被告隆豐公司給付款項而未獲回應，遂委任律師於97年
    12月17日發函請求被告隆豐公司履行債務，卻遭被告隆豐公
    司委任律師於97年12月30日回函拒絕承認此債務。被告隆積
    公司依系爭協議書約定，有為原告與業主商定以系爭協議書
    所載之工程合約金額簽約之義務，原告依系爭協議書可得預
    期系爭Ｂ工程締約金為7,800 萬元，因可歸責於被告隆積公
    司一方之事由而為不完全給付，致最後原告就系爭Ｂ工程之
    簽約金短少800 萬元，此落差造成原告預定可得利益受有短
    少800 萬元之損害，為此，爰依民法第226條及第227條之規
    定，於先位之訴請求被告隆積公司負賠償之責及自催告時起
    之遲延利息。若本院認原告先位主張為無理由，然被告隆豐
    公司同意以800 萬元補助原告，雙方訂有系爭合約書，原告
    自得另依系爭合約書請求被告隆豐公司給付原告補助款535
    萬5,000 元及自催告時起之遲延利息。並為先位聲明：(一)被
    告隆積公司應給付原告535萬5,000元，暨自97年12月30日起
    至清償日止，按年息5％ 計算之利息；(二)願供擔保，請准宣
    告假執行。備位聲明：(一)被告隆豐公司應給付原告535萬5,0
    00 元，暨自97年12月30日起至清償日止，按年息5％計算之
    利息。(二)願供擔保，請准宣告假執行。
二、被告則均以：(一)系爭協議書所載之乙方代表人為郭海永，然
    郭海永非原告法定代理人，且該協議書僅蓋有原告之統一發
    票章，並無原告大印，郭海永無代理原告公司之權限，又系
    爭協議書僅有被告隆積公司大小章，並無負責人乙○○之簽
    名，是被告否認系爭協議書之真正。縱系爭協議書為真，然
    其內容僅載：以7,800 萬元承攬新竹市稅務大樓水電空調工
    程，由被告隆積公司負責引導與業主簽訂合約云云，被告隆
    積公司實未保證必定以7,800萬元或高於7,800萬元之金額簽
    署工程契約，亦未與原告約定，如與業主以低於前開金額簽
    約，被告隆積公司將貼補原告差額，是原告請求被告隆積公
    司賠償其所失利益，顯屬無據。又原告並未舉證證明有可歸
    責於被告隆積公司一方之事由致其簽約金短少800 萬元，且
    被告隆積公司與被告隆豐公司為不同之法人格，而系爭工程
    係由被告隆豐公司與原告為聯合承攬廠商，被告隆積公司並
    未參與系爭工程，是以，縱然被告隆豐公司簽約金額未達系
    爭協議書所載金額，亦與被告隆積公司無涉，原告依系爭協
    議書請求被告隆積公司賠償其所失利益，應無理由。(二)系爭
    合約書中並無被告隆豐公司用印，足見被告隆豐公司與原告
    未就系爭合約內容達成合意，是原告請求即非有據。縱被告
    隆積公司曾與原告為簽約金額之約定，然亦與被告隆豐公司
    無涉，被告隆豐公司本不受系爭協議書內容之拘束，原告請
    求被告隆豐公司應給付補助金差額535萬5,000元實屬無稽等
    語置辯。並均聲明：(一)原告之訴駁回。(二)如受不利判決，被
    告願供擔保，請准宣告免為假執行。
三、兩造不爭執之事實：
  (一)被告隆豐公司與原告共同承攬系爭工程。
  (二)系爭工程已全部完工並驗收結算。
  (三)原告曾委請臺灣國際專利法律事務所於97年12月12日發函請
    求被告隆豐公司給付補助金。
  (四)被告隆豐公司曾委請朋博法律事務所於97年12月30日發函否
    認曾同意給付原告補助金。
  (五)被告隆積公司、隆豐公司之法定代理人均為乙○○，乙○○
    持有隆積公司之股份超過3/4，另持有被告隆豐公司之股份
    超過半數。
四、本院得心證之理由：
  (一)先位之訴部分：
    原告主張因可歸責於被告隆積公司一方之事由而為不完全給
    付，致最後原告就系爭Ｂ工程之簽約金短少800 萬元，扣除
    系爭Ａ工程簽約金超出原定金額264萬5,800元後，被告隆積
    公司應依債務不履行法律關係賠償原告所受535萬5,000元損
    害及其利息等語，為被告隆積公司所否認，並以前揭情詞置
    辯。是此部分主要爭點厥為：原告主張因被告隆積公司債務
    不履行而受有535萬5,000元之損害，有無理由？茲論述如下
    ：
    1.按當事人主張有利於己之事實者，就其事實有舉證之責任
      。民事訴訟法第277 條本文定有明文。又民事訴訟如係由
      原告主張權利者，應先由原告負舉證之責，若原告先不能
      舉證，以證實自己主張之事實為真實，則被告就其抗辯事
      實即令不能舉證，或其所舉證據尚有疵累，亦應駁回原告
      之請求（最高法院17年上字第917 號判例意旨參照）。又
      因可歸責於債務人之事由，致為不完全給付者，債權人得
      依關於給付遲延或給付不能之規定行使其權利，民法第22
      7 條定有明文。而不完全給付之債務不履行責任，須因可
      歸責於債務人之事由致提出不符合債務本旨之給付始足當
      之。是原告主張被告有不完全給付債務不履行之情事，自
      應就被告未依債之本旨為給付負其舉證之責。
    2.經查，系爭合約上原告代表人係記載「郭海永」，而郭海
      永雖非原告法定代理人，但郭海永為有權代理原告簽訂系
      爭合約之人，此業據原告陳述明確，是被告抗辯系爭合約
      僅蓋有原告之統一發票章，並無原告大印，郭海永非原告
      法定代理人，無代理原告權限云云，實非足採。又系爭協
      議書上被告隆積公司大小章為真正之事實，業據證人即被
      告隆豐公司董事長室秘書甲○○、證人即被告隆積公司前
      機電部副理陳聖皇到庭證述明確（見本院卷第108頁、第1
      10頁）；參以證人陳聖皇到庭證稱：系爭協議書是隆積公
      司與原告公司協商之後，由伊繕打出來交乙○○董事長看
      過後，再由伊蓋被告隆積公司大小章等語（見本院卷第11
      0 頁）。是被告抗辯系爭協議書僅有被告隆積公司大小章
      ，並無負責人乙○○之簽名，而否認系爭協議書之真正云
      云，亦非足取。故原告主張其與被告隆積公司簽訂系爭協
      議書，應堪認為真實。第查，系爭協議書記載：「茲為新
      竹國稅局之空調工程（Ａ案）及新竹市稅務大樓水電空調
      工程（Ｂ案），經由隆積機電工程有限公司之推薦為聯合
      承攬廠商並同意以新台幣玖佰伍拾萬元整（含稅）承攬Ａ
      案工程，及另以新台幣柒仟捌佰萬元整（含稅）承攬Ｂ案
      工程，並由隆積機電工程有限公司負責引導與業主簽訂合
      約，特此協議。」此有系爭協議書（見本院卷第10頁）附
      卷可稽；參以承攬工程議價後始能確定承攬報酬數額，此
      由系爭Ａ工程最後簽約實際金額為1,214萬5,800元，超出
      系爭協議書所載金額有264萬5,800元已明；復觀諸原告於
      起訴狀內自承：「…若被告隆豐公司依約補助原告短少的
      八百萬元，原告願就『新竹國稅局之空調工程』之簽約金
      （NT$12,145,800元）高於『補助金協議』所定之金額（
      NT$9,500,000元）的部分（差額NT$2,645,800元，但補助
      金協議內容中，百位數不計，故載NT$2,645,000元），退
      還被告隆豐公司。」等語（見本院卷第5 頁）；輔以系爭
      協議書並未記載被告隆積公司保證以系爭協議書上所載金
      額簽訂系爭Ａ、Ｂ工程。足見原告與被告隆積公司就系爭
      協議書上所載承攬數額，僅為被告隆積公司與業主為承攬
      契約之議訂價格。此外，原告復未能舉證證明被告隆積公
      司有保證實際簽約金額必高於系爭協議書上所載金額之事
      實。從而，原告徒以系爭協議書主張被告隆積公司有債務
      不履行之事實，實難謂足採。
    3.證人郭海永雖到庭證述：「（問：提示原證1 ，是否看過
      這份文件？簽立過程為何？）有。應該是在91年，隆豐王
      常董說有案子要讓我們承接，案子名稱是北區國稅局、新
      竹稅務大樓，在隆豐公司碰面商談。王常董指示陳聖皇副
      理將估價單給我作估價，我第一份先估出北區國稅局的案
      子，金額是1050萬，議價到950萬，第二個案子我估價780
      0 萬，經過隆豐同意才打這份同意書，隆豐要求合約金額
      若高於議價金額，我們退回去給隆豐，再由隆豐補給原告
      公司，議價都是在隆豐會議室，金額成立之後，在會議室
      打這份資料，後來他們說要用隆積公司的名義跟我簽這份
      協議書，因為他們是隆豐經由隆積再發給下包商，所以這
      份協議書才用隆積公司的名字，但董事長是同一個董事長
      ，協議書在製作過程中，洪董事長有跑來跟我說，簽約金
      額大於議價金額時，退給隆豐公司，如不足，800 萬元由
      隆豐補助給台松，800 萬在工程完成後補助，上開兩個案
      子沖抵535萬5000由隆豐給台松。」等語（見本院卷第111
      頁至第112 頁）。惟查：證人郭海永為原告前營業處長，
      而系爭協議書亦由其代表原告與被告隆積公司簽立，是證
      人郭海永所為有利於原告之證詞證明力本非無疑。況證人
      郭海永證述：「…協議書在製作過程中，洪董事長有跑來
      跟伊說，簽約金額大於議價金額時，退給隆豐公司，如不
      足，800萬元由隆豐補助給台松，800萬在工程完成後補助
      …。」云云。然系爭協議書於簽訂時，系爭Ａ、Ｂ工程尚
      在投標階段，該工程之承攬報酬數額既未確立，自無證人
      郭海永上開所述情節存在，是證人郭海永之證述與事實尚
      屬有間；參以系爭協議書僅記載：「工程承攬協議書茲為
      新竹國稅局之空調工程（Ａ案）及新竹市稅務大樓水電空
      調工程（Ｂ案），經由隆積機電工程有限公司之推薦為聯
      合承攬廠商並同意以新台幣玖佰伍拾萬元整（含稅）承攬
      Ａ案工程，及另以新台幣柒仟捌佰萬元整（含稅）承攬Ｂ
      案工程，並由隆積機電工程有限公司負責引導與業主簽訂
      合約，特此協議。」（見本院卷第10頁），並無證人郭海
      永上開所述約定記載。從而，應認證人郭海永所為上開證
      言並非可信。
    4.綜上，原告徒以系爭協議書所載議價金額與實際簽約金額
      未符，即主張被告隆積公司有債務不履行，請求被告隆積
      公司賠償原告535萬5,000元及遲延利息，應非足採。是原
      告先訴為無理由，應予駁回。
  (二)備位之訴部分：
    原告另依系爭合約請求被告隆豐公司給付原告補助款535 萬
    5,000 元及遲延利息等語，則為被告隆豐公司所否認，並以
    前揭情詞置辯。是此部分主要爭點厥為：被告隆豐公司是否
    同意給付原告補助款535萬5,000元？經查，系爭合約書上並
    無被告隆豐公司及其法定代理人印文，此觀諸系爭合約書（
    見本院卷第11頁）已明。是原告依系爭合約主張被告隆豐公
    司同意給付原告補助款535萬5,000元云云，已非可採。又證
    人郭海永到庭證述：「（問：提示原證2 ，是否見過這份文
    件，情形為何？）在北區國稅局完成之後，在稅務大樓施工
    當中，因我們法務部認為工程承攬協議書不足，因為原證1
    的協議書代表人是我，要改成台松公司負責人簽比較妥當，
    所以當時我們就提這份資料和原證1 ，到隆豐公司找洪董事
    長，請求更換為這份合約書，當時我們在做新竹稅務大樓時
    ，因變更很多，所以有遲延，洪董事長說，工程趕快做好，
    該給我們的都會給我們，我們也自認工程趕快完成為先，所
    以就拿回這份合約書，工程完成之後，我們向他請求補貼部
    分，他就質疑原證1 是我個人簽署，是否有法律效力。當時
    他們也請了一個律師，替他回答說這是有效力的，後來他又
    說，沒有這套印章，我回答說，工程協議書都是在隆豐公司
    完成的。」等語（見本院卷第112 頁），益徵被告隆豐公司
    抗辯其並未同意系爭合約內容之事實為可採。另證人郭海永
    雖證稱：「（問：洪董有親口答應給多少錢？是否有一個數
    字？）有。當初協商時王常董有講到新竹稅務大樓要補助80
    0萬，264萬5000元台松公司要給隆豐公司，過程中王常董有
    時常跟洪董事長報告，最後敲定，在簽協議書之前，洪董事
    長有到會議室門口說，簽約金額大於議價金額時，退給隆豐
    公司，如不足，800萬元由隆豐補助給台松，800萬在工程完
    成後補助，多的要扣回來，才簽協議書。」等語（見本院卷
    第112頁至第113頁反面）。惟查：證人郭海永為原告前營業
    處長，而系爭協議書亦由其代表原告與被告隆積公司簽立，
    是證人郭海永所為有利於原告之證詞證明力本難謂可採。況
    系爭合約書上並無被告隆豐公司及其法定代理人印文，且原
    告除證人郭海永之證述外，並無其他證據足資證明被告隆豐
    公司就系爭Ａ、Ｂ工程差額535萬5,000元同意為給付。故原
    告於備位之訴，主張依系爭合約請求被告隆豐公司給付535
    萬5,000元及遲延利息，亦非有據，不應准許。
五、綜上所述，原告先位依債務不履行法律關係，請求被告隆積
    公司給付原告535萬5,000元及遲延利息，暨自97年12月30日
    起至清償日止，按年息5％ 計算之利息；另備位依系爭合約
    請求被告隆豐公司給付原告535萬5,000元，暨自97年12月30
    日起至清償日止，按年息5％ 計算之利息，均無理由，均應
    駁回。又原告受敗訴判決，其假執行之聲請即失所依據，亦
    應駁回之。
六、本件事證已明，兩造其餘攻擊防禦方法及所提之證據，核與
    判決結果無影響，毋庸再予一一論述，附此敘明。
七、據上論結，原告之訴為無理由，依民事訴訟法第78條判決如
    主文。
中    華    民    國    98    年    9     月    30    日
                  民事第三庭  審判長法  官  丁蓓蓓
                                    法  官  郭美杏
                                    法  官  周玉琦
以上正本係照原本作成。
如對本判決上訴，須於判決送達後20日內向本院提出上訴狀。
中    華    民    國    98    年    9     月    30    日
                                    書記官  劉英權


司法院資訊處製作；財團法人民間司法改革基金會備份。
